【裁判字號】    99,勞訴,185
【裁判日期】    990921
【裁判案由】    給付職業災害補償等
【裁判全文】
臺灣臺北地方法院民事判決             99年度勞訴字第185號
原      告  丁○○
兼法定代理  丙○○
人
訴訟代理人  許中銘律師
被      告  中國人壽保險股份有限公司
法定代理人  甲○○
訴訟代理人  蕭俊龍律師
上列當事人間請求給付職業災害補償等事件，本院於中華民國99
年9月7日言詞辯論終結，判決如下：
    主      文
原告之訴及假執行之聲請均駁回。
訴訟費用由原告負擔。
    事實及理由
一、原告主張：
    原告丙○○之配偶即訴外人徐秀蘭（已歿）自民國98年7月
    28日起受僱於被告，並於被告所屬和豐通訊處擔任保險業務
    員，工作內容為依規定出勤並接受主管訓練課程、行政庶務
    管理、提出工作計畫及工作檢討報告等，均係於被告指揮監
    督下提供勞務，是徐秀蘭與被告間之僱傭契約有勞動基準法
    （以下簡稱勞基法）之適用。徐秀蘭於98年9月21日下午3時
    許之工作時間內，於為被告招攬保險業務途中發生車禍，嗣
    因外傷性顱內出血及頭部鈍創致顱底骨折不幸身故。因徐秀
    蘭死亡與為被告所提供之勞務間具有因果關係，屬勞基法第
    59條規定之職業災害，被告依勞基法第59條第4款規定應給
    付其配偶及子女5個月平均工資之喪葬費，並應1次給予40個
    月平均工資之死亡補償。原告丙○○係徐秀蘭之配偶，原告
    丁○○係徐秀蘭之子，依法得向被告請求給付前開喪葬費及
    死亡補償。依行政院勞工委員會公告之基本工資新臺幣（下
    同）1萬7280元計算，被告應給付之喪葬費為8萬6400元（計
    算式：17280×5＝86400）、死亡補償69萬1200元（計算式
    ：17280×40＝691200），以上共計77萬7600元。詎被告以
    其與徐秀蘭間無僱傭關係為由拒絕給付。爰依勞基法第59條
    第4款之規定提起本訴等語。並聲明：（一）被告應給付原
    告77萬7600元，及自起訴狀繕本送達翌日起至清償日止，按
    年息5％計算之利息。（二）願供擔保，請准宣告假執行。
二、被告則以：
    徐秀蘭雖曾於98年8月3日、18日及19日參加被告公司所舉辦
    之免費新人訓練課程，但徐秀蘭於完成課程後至98年9月21
    日死亡時，尚未通過公會所舉辦之資格測驗，因此未經被告
    公司報聘並向壽險公會申請登錄。而請求職業災害補償金之
    先決條件，需兩造間訂有勞動契約或具有勞雇關係始得為之
    。然徐秀蘭並未與被告公司簽訂任何契約，亦未領得被告公
    司任何工資，復未取得業務員資格測驗合格，完成公司報聘
    動作並向壽險公會辦理登錄領得登錄證。是徐秀蘭並非被告
    所屬業務員，亦未與被告間有何僱傭關係存在，縱認徐秀蘭
    與被告間有契約關係存在，然被告對其並無指揮、監督權限
    ，故徐秀蘭對被告並未具備任何人格上或經濟上從屬性，僅
    成立承攬關係，而無勞基法之適用。又對於職業災害之認定
    標準需具備「職務遂行性」和「職務起因性」等要件，而所
    謂「職務遂行性」：即災害是在勞工執行職務的過程中所發
    生的狀態，係基於勞動契約在事業主指揮監督之下的情形；
    所謂「職務起因性」：即職務和災害之間有因果關係，而徐
    秀蘭並非於被告之營業處所發生職業災害，且原告迄未證明
    徐秀蘭之車禍與執行職務有關，故縱認被告與徐秀蘭間成立
    契約關係，原告亦不得僅以徐秀蘭之死亡結果，請求被告給
    付職業災害補償等語置辯。並聲明：（一）原告之訴駁回。
    （二）如受不利判決，願供擔保請准宣告免假執行。
三、經本院會同兩造整理本件不爭執及爭執事項如下（見本院卷
    第52頁及背面、第85頁）：
（一）兩造不爭執事項：
  １、原告丙○○為訴外人徐秀蘭之配偶、原告丁○○為徐秀蘭
      之未成年子，徐秀蘭於98年9月21日下午3時許因車禍而死
      亡，依據臺灣桃園地方法院檢察署相驗屍體證明書記載，
      死亡方式為「意外」。死亡原因甲「外傷性顱內出血」、
      乙「頭部鈍創致顱底骨折」、丙「騎機車撞電線桿」。原
      告為徐秀蘭第一順位繼承人。
  ２、徐秀蘭曾於98年8月3日、同月18日、19日參加被告公司舉
      辦之免費訓練課程，但至死亡前尚未通過壽險公會舉辦之
      業務員資格測驗，亦未並向壽險公會申請登錄而取得登錄
      證。
  ３、被告於勞資爭議調解會中主張與徐秀蘭間無僱傭關係，拒
      絕給付而調解不成立。
  ４、被告係經營保險業。
（二）爭執部份：原告得否依勞基法第59條第4款規定請求被告
      給付喪葬費及死亡補償費？
  １、徐秀蘭與被告公司間是否有適用勞基法之勞動契約存在？
      被告是否曾給付工資予徐秀蘭足證兩造之間有契約關係？
  ２、如有，徐秀蘭是否係因職業災害而死亡？
四、得心證之理由：
（一）按勞基法第2條第1款及第2款分別規定關於適用該法所稱
      之勞工，係指受雇主僱用從事工作獲致工資者；所謂工資
      ，為勞工因工作而獲得之報酬；所謂雇主，謂僱用勞工之
      事業主、事業經營之負責人或代表事業主處理有關勞工事
      務之人。再依25年12月25日公布但未施行之勞動契約法第
      1條規定：「稱勞動契約者，謂當事人之一方，對於他方
      在從屬關係提供其職業上之勞動力，而他方給付報酬之契
      約」，且勞基法施行細則第7條第1款、第11款及第12款分
      別規定：「勞動契約應約定工作場所及應從事之工作有關
      事項、應遵守之紀律有關事項、獎懲有關事項。」可知，
      勞、雇雙方針對勞務之提供及獲得報酬等契約必要之點須
      已達成合致，亦即業已成立契約關係，而勞工係在此契約
      之從屬性下為雇主提供勞務，始為勞基法所稱受雇主僱用
      從事工作獲致工資之勞工。至勞工與雇主間之從屬性，一
      般學理上認具有下列特徵：(1)人格上從屬性：指勞工提供
      勞務之義務履行受雇主之指示，雇主決定勞工提供勞務之
      地點、時間、給付量與勞動強度、勞動過程，雇主並得支
      配勞工之人身、人格，受僱人不能用指揮性、計畫性或創
      作性方法對於自己所從事工作加以影響，在勞工有礙企業
      秩序及運作時並得施以懲罰，勞工應服從雇主訂定之工作
      規則。(2)經濟上從屬性：係指受僱人並不是為自己之營業
      勞動而是從屬於他人，為該他人之目的而勞動，勞方之勞
      動力須依賴雇主生產資料始能進行，對雇主有經濟上之依
      賴性。判斷某契約性質是否屬勞動契約，應著眼義務給付
      實際情形，若各該勞動契約因素不能兼而有之，應以義務
      提供之整體及主給付義務為判斷。
（二）再按當事人主張有利於己之事實者，就其事實有舉證之責
      任，民事訴訟法第277條前段定有明文。又按「民事訴訟
      如係由原告主張權利者，應先由原告負舉證之責，若原告
      先不能舉證，以證實自己主張之事實為真實，則被告就其
      抗辯事實即令不能舉證，或其所舉證據尚有疵累，亦應駁
      回原告之請求」，最高法院74年度臺上字第913號裁判可
      資參照。本件原告主張訴外人徐秀蘭於死亡前業與被告成
      立勞動契約，並有勞基法之適用，此為被告所否認，原告
      就此利己之事實，自應負舉證責任。經查：
  １、原告固以徐秀蘭書寫之行事曆（原證1，見本院卷第5頁）
      、被告公司名片（原證2，見本院卷第6頁）、徐秀蘭招攬
      保戶之保費明細表（原證3，見本院卷第7頁）、徐秀蘭所
      有合作金庫銀行存摺（見本院卷64、65頁），佐證徐秀蘭
      生前已為被告從事招攬保險之業務，且被告係以帳號：00
      0000000000號帳戶匯入薪資予徐秀蘭，故徐秀蘭與被告業
      已成立勞動契約云云。惟查，被告否認曾為徐秀蘭製作名
      片，亦未給付任何薪資，並辯稱行事曆內容係徐秀蘭自行
      書寫，而保費明細表亦未可見與徐秀蘭有何關連等語。查
      卷附之名片雖載有被告公司名稱，然名片之委託印製本係
      一般人可得為之，且其目的僅係表徵名片名義人之形式上
      身分及聯絡方式，非得僅以名片即可謂名義人與被告公司
      間必有契約關係存在，況被告否認曾為徐秀蘭製作上開名
      片，此部分自應由原告負證明之責。又徐秀蘭之行事曆雖
      記載：「7/28上班報到第一天、8/7去朋友家保單健檢約
      訪小寶談保單、8/12共成交2件、8/13訪談保單」等語，
      惟此係徐秀蘭個人行程之紀錄，縱其所述為真，仍難據此
      認定所謂「保單健檢、訪談保單、成交2件」云云確係為
      被告招攬保險業務而為。至被保險人徐志銘之保費明細表
      上則未載明業務員為何，遑論係由徐秀蘭為之。再查，原
      告所稱之薪資轉入資料經函詢結果，帳號：000000000000
      號之帳戶所有人為訴外人「鍾錦富」，並非被告公司，有
      華南商業銀行總行99年7月28日營清字第09909215號函在
      卷可稽（見本院卷第98頁），且訴外人鍾錦富係於徐秀蘭
      98年9月21日死亡後，始自99年1月15日起，按月匯款4000
      元至徐秀蘭上開合作金庫帳戶，此亦難認與原告所稱之薪
      資給付有何關連。
  ２、又查，原告丙○○於98年10月27日之聲明書中記載：「立
      書人丙○○等為被繼承人徐秀蘭之全體法定繼承人，而徐
      秀蘭為貴公司（指被告）桃竹地區桃竹二區-和豐通訊處
      新進準業務人員，已於貴公司完成新人基礎班與公會輔導
      班訓練，惟尚未報聘登錄業務人員。然徐秀蘭於98年9月
      21日外出拜訪客戶返家途中，意外撞上電線桿導致顱內出
      血不幸過世。立書人同意貴公司就該事故並無任何責任，
      基於人道關懷立場給予慰問金49萬9500元整...」等語，
      並經見證人即和豐通訊處經理乙○○簽名在案，有聲明書
      附卷可稽（見本院卷第67頁），證人乙○○於本院審理中
      證稱：伊確有在聲明書上簽名擔任見證人。徐秀蘭想做保
      險業務員，但沒有保險業務員證照，須先準備考照，故有
      至被告公司上兩天考試的課程，該課程是為了準備考試人
      員而提供。一旦通過考試取得證照，要成為被告之保險業
      務員，還須與被告簽訂承攬契約，另再接受被告的訓練課
      程，才會成為保險業務員並有權招攬客戶。本件徐秀蘭只
      上完兩天考試的課程，尚未報名考試取得證照，就在98年
      9月21日出車禍身故，按被告制度，徐秀蘭尚未成為被告
      之業務員，但伊認為道義上應該給付家屬慰問金，故伊向
      主管即被告公司桃竹分公司協理報告，並找原告丙○○、
      家屬許仁忠至分公司協調，才寫這份聲明書，而由伊擔任
      見證人。該聲明書須被告簽字才生效，但被告認並無給付
      之義務，故拒絕簽字等語（見本院卷第101頁背面），是
      由聲明書內容及證人乙○○上開證述可知，徐秀蘭僅參加
      被告公司提供之一般考試課程，尚未通過業務員之資格測
      驗，亦未向壽險公會申請登錄而取得登錄證，復未與被告
      簽訂契約，並接受被告之訓練課程，是以徐秀蘭尚非被告
      公司所屬之保險業務員，亦即雙方並未成立勞務契約關係
      ，遑論此勞務契約關係具有人格上或經濟上從屬性，而有
      勞基法之適用甚明。故原告主張依勞基法第59條第4款規
      定，被告因徐秀蘭之死亡，應給付原告喪葬費及死亡補償
      費云云，委無足取。
（三）訴外人徐秀蘭既非被告之員工，而無勞基法之適用，已如
      前述，則徐秀蘭是否因職業災害而死亡乙節，要與本件爭
      點無涉，無庸再予論述。
五、綜上所述，原告無法證明徐秀蘭與被告間業已成立勞動契約
    ，並有勞基法之適用，則其依勞基法第59條第4款規定，請
    求被告給付喪葬費8萬6400元、死亡補償69萬1200元，共計
    77萬7600元，及自起訴狀繕本送達翌日起至清償日止，按年
    息5％計算之利息，為無理由，應予駁回。原告之訴既經駁
    回，則其假執行之聲請即失所附麗，併駁回之。
六、本案事證已臻明確，兩造其餘主張、陳述及所提之證據，經
    本院審酌後，認與判決結果不生影響，爰不一一論述，附此
    敘明。
七、據上結論，原告之訴為無理由，依民事訴訟法第78條，判決
    如主文。
中    華    民    國    99    年    9     月    21    日
                  勞工法庭    法  官  孫正華
以上正本係照原本作成。
如對本判決上訴，須於判決送達後20日內向本院提出上訴狀。如
委任律師提起上訴者，應一併繳納上訴審裁判費。
中    華    民    國    99    年    9     月    21    日
                              書記官  林秀娥


司法院資訊處製作；財團法人民間司法改革基金會備份。
